【裁判字號】    97,交聲,39
【裁判日期】    970131
【裁判案由】    交管條例聲異
【裁判全文】
臺灣板橋地方法院刑事裁定              97年度交聲字第39號
原處分機關  交通部公路總局臺北區監理所
異  議  人
即受處分人  甲○○
上列受處分人因違反道路交通管理處罰條例案件，對於交通部公
路總局臺北區監理所中華民國91年2月8日所為之處分（原處分案
號：北監營裁字裁40-C00000000號）聲明異議，本院裁定如下：
    主  文
原處分撤銷。
    理  由
一、按行政程序法第110條第1項規定，書面之行政處分以合法送
    達發生效力。未經合法送達之處分書對受處分人不生效力，
    復不得以之為執行名義移送行政執行。次按民國86年04月23
    日修正之道路交通管理處罰條例第12條第1項第7款規定：汽
    車（包括機車）已領有號牌而未懸掛或不依指定位置懸掛者
    ，處汽車所有人新臺幣1200元以上2400元以下罰鍰，並禁止
    其行駛（該處罰規定業於90年1月17日修正，並於同年6月1
    日起施行，其中罰鍰額度提高為新臺幣3600元以上7200元以
    下）。
二、原處分意旨略以：異議人即受處分人甲○○所有之車牌號碼
    QBZ-641號輕型機車於民國89年9月8日19時45分許，由林千
    力（經查為甲○○之女）騎乘該車行經臺北縣板橋市○○○
    路時，因有「機車領有號牌而未懸掛」之違規為警當場攔停
    舉發，並經警填製舉發違反道路交通管理事件通知單（下稱
    舉發通知單），交由林千力簽收。嗣異議人即受處分人甲○
    ○未於應到案日期前自行繳納罰鍰結案，亦未向原處分機關
    即交通部公路總局臺北區監理所申訴，該所乃於91年2月8日
    以北監六字第裁40-C00000000號裁決書，對異議人上揭違規
    事實，裁處異議人罰鍰新臺幣6000元並牌照吊銷之處分。
三、異議意旨略以：本案違規日為89年9月8日，顯然已逾越行政
    罰法第27條所定之3 年時效；又該機車並非其本人在使用，
    且其本人自始至終均未收到舉發通知書，原處分機關竟對其
    本人逕行裁罰，實屬未妥，爰聲明異議，請求撤銷原處分。
四、經查：
（一）、本件違規事實部分：查異議人所有之車號QBZ-641 號輕
        型機車，前於89年1 月28日16時35分許，在臺北縣樹林
        市○○街（舉發通知單誤載為立仁街），因駕駛人高啟
        峰有「無照駕駛」之違規，經鐵路警察局第一警務段樹
        林派出所員警當場掣單舉發，並依道路交通管理處罰條
        例第21條第1 項後段扣留該車之牌照；嗣上開QBZ-641
        號輕型機車之車牌（號牌）雖經扣留，然異議人甲○○
        之女林千力（民國72年生）仍於89年9 月8 日19時45分
        騎乘該無號牌之機車，行經臺北縣板橋市○○○路時，
        經臺北縣政府警察局板橋交通分隊員警當場攔停舉發等
        情，此有內政部警政署鐵路警察局鐵警行字第
        U00000000 號、臺北縣政府警察局北縣警交字第
        C00000000 號舉發通知單影本各乙紙及戶役政資料查詢
        表乙份在卷可憑，是舉發通知單上所載之違規事實，應
        認並無違誤。
（二）、北縣警交字第C00000000 號舉發通知單送達程序部分：
1、按違反道路交通管理事件統一裁罰基準及處理細則中，關於
   受處分人非該當場被查獲之行為人時，該舉發通知書送達之
   規定，於87年12月31日修正之第11條第1 項第1 款規定「...
   受處分人非該當場被查獲之行為人時，除應填寫駕駛人資料
   外，並應填載查明之受處分人姓名或名稱、地址、車牌號碼
   及車輛種類等資料，再交付被查獲之行為人代收。但經被查
   獲之行為人拒絕代收者，舉發機關應另行送達之。」查
   本件異議人甲○○之女林千力因騎乘機車有上開違規事由經
   警攔停後，員警於舉發通知單內填載受處分人甲○○之住址
   、身分證號碼、車牌號碼、車輛種類等資料後，再交予林千
   力簽收等情，有前揭臺北縣政府警察局北縣警交字第
   C00000000 號舉發通知單影本可供證明；本件開立違規通知
   單之時間既為89年9 月8 日，揆諸上開違反道路交通管理事
   件統一裁罰基準及處理細則第11條第1 項第1 款之規定，應
   認系爭違規通知單已踐行合法之送達程序。
2、再查，上開規定業於95年6 月30日改列為同條項第2 款，並
   修正為「受處分人非該當場被查獲之駕駛人或行為人，舉發
   機關應另行送達之。」，其關於送達之程序要件固有所變更
   ，然違反道路交通管理處罰事件之通知單，本質上並非行政
   處分之裁處，自與行政罰法第5 條所定「行為後法律或自治
   條例有變更者，適用行政機關最初裁處時之法律或自治條例
   。但裁處前之法律或自治條例有利於受處罰者，適用最有利
   於受處罰者之規定。」之情形無涉，是異議人認本件之送達
   程序因未遵守現行規定等語，恐有誤會。
（三）、北監營裁字裁40-C00000000號裁決書送達程序部分：
1、又按行政程序法第110 條第1 項、第3 項規定：「書面之行
   政處分自送達相對人及已知之利害關係人起；書面以外之行
   政處分自以其他適當方法通知或使其知悉時起，依送達、通
   知或使知悉之內容對其發生效力。行政處分未經撤銷、廢止
   ，或未因其他事由而失效者，其效力繼續存在。無效之行政
   處分自始不生效力。」查異議人即受處分人甲○○未於上開
   北縣警交字第C00000000 號舉發通知單所載之應到案日期前
   自行繳納罰鍰結案，亦未向原處分機關即交通部公路總局臺
   北區監理所申訴，原處分機關乃於91年2 月8 日開立北監六
   字第裁40-C00000000號裁決書，裁處受處分人甲○○罰鍰新
   臺幣6000元並牌照吊銷之處分，然該裁決書因招領逾期而退
   回原處分機關，有裁決書影本、交通部公路總局臺北區監理
   所96年12月25日北監營字第0966029327號函各乙紙在卷足憑
   （本院卷第6 頁、第8 頁）。系爭裁決書於91年2 月8 日製
   作完成後，固可認定該裁決書上所表彰之行政處分業已成立
   ，然該裁決書因無人招領退回，原處分機關復未依循寄存送
   達程序處理，上開裁決書顯然並未合法送達予受處分人甲○
   ○甚明，自難認該裁決處分發生合法效力。
2、又受處分人甲○○雖於96年8 月15日始提起本件異議，然因
   上開裁決書既未經合法送達，為保障受處分人法律上之救濟
   權利，自應認異議人提出聲明異議之時間，不受道路交通管
   理處罰條例第87條第1 項所定20日法定期間之限制，本件異
   議之提起仍屬適法，附此說明。
（四）、裁處權時效部分：末查，本件違規時間距今雖已達7 年
        餘，然行政罰法第27條第1 項規定：「行政罰之裁處權
        因三年期間之經過而消滅。」逾裁罰期間行政機關不得
        再行裁罰；另依同法45條第2 項規定，該法施行前違反
        行政法上義務之行為應受處罰而未經裁處者，其裁處權
        時效應自95年2 月5 日起算3 年。是以，本件違規行為
        迄今當未逾越同法第27條第1 項所示3 年裁處權時效之
        規定，異議人所指亦有違誤之處。
五、綜上所述，北縣警交字第C00000000號舉發通知單所載之違
    規事實並無違誤，送達程序亦屬合法，堪認本件已完成舉發
    行為；惟北監營裁字裁40-C00000000號裁決書既未合法送達
    於異議人甲○○已如上述，可見該裁決處分難認已合法生效
    。本件異議人所執異議理由雖屬無據，然原處分既有上開可
    議之處，自應由本院將原處分撤銷並發回原處分機關，另就
    異議人前開違規行為，依本件違規時（即89年9 月8 日）所
    施行及現行之道路交通管理處罰條例第12條第1 項第7 款規
    定，並就二者相互比較後，適用最有利於異議人之內容，另
    為適法之處置。
六、據上論斷，應依道路交通案件處理辦法第20條，裁定如主文
    。
中    華    民    國    97    年    1     月    31    日
                        交通法庭  法  官 陳坤地
上列正本證明與原本無異。
如不服本裁定，應於裁定送達後五日內敘明抗告理由，向本院提
出抗告狀。
                                  書記官 林壯隆
中    華    民    國    97    年    2     月    4     日


司法院資訊處製作；財團法人民間司法改革基金會備份。
